台灣屏東地方法院民事判決　96年度再易字第13號
　　再審　原告　乙○○
　　訴訟代理人　孔福平律師
　　再審　被告　屏東縣屏東市公所
　　法定代理人　甲○○
上列當事人間請求排除侵害等事件，再審原告對於民國96年7 月
31日本院96年度簡上字第38號確定判決提起再審之訴，本院判決
如下：
    主      文
再審之訴駁回。
再審訴訟費用由再審原告負擔。
    事實及理由
一、本件再審原告於民國96年8 月6 日收受本院96年度簡上字第
    38號民事判決，並於96年8 月14日提起本件再審之訴，未逾
    民事訴訟法第500 條第1 項所規定之30日不變期間，再審原
    告提起本件再審之訴係屬合法，先予敘明。
二、再審原告再審之訴意旨略以：
（一）按確定判決消極不適用法規，顯然影響裁判者，自屬民事
      訴訟法第496 條第1 項第1 款所定適用法規顯有錯誤之範
      圍，應許當事人對之提起再審之訴，以貫徹憲法保障人民
      權益之本旨（司法院大法官釋字第177 號解釋意旨參照）
      。而法院裁判，適用法規或解釋法律，係依職權為之，原
      無待當事人提出（最高法院64年台聲字第58號判例可參）
      。次按停止條件之法律行為，於條件成就時發生效力；因
      條件成就而受不利益之當事人，如以不正當行為阻其條件
      之成就者，視為條件已成就，民法第99條第1 項、第101
      條第1 項定有明文。
（二）本件兩造間請求排除侵害等事件，前經本院95年度屏簡字
      第498 號民事第一審判決、本院96年度簡上字第38號民事
      第二審判決確定在案，認再審原告就系爭房屋無合法繼續
      使用之權源，無非係以：兩造間租賃關係於87年12月31日
      租期屆滿後已不存在，且於租賃關係消滅後，再審原告迄
      未與再審被告就系爭房屋另行簽訂租賃契約... （原確定
      判決事實理由欄中第四點之（二））。惟依系爭定期租賃
      契約書第14條約定：「本租約租期屆滿時，租賃關係即終
      止，出租機關不另通知，承租人如有意繼續使用應於租期
      屆滿前一個月，自動向出租機關申請換定租賃契約，否則
      出租機關視為無意續租」。亦即租賃關係是否繼續，以「
      承租人於租期屆滿前1 個月，是否自動向出租機關申請換
      訂租賃契約」，如已申請，則承租人有意續租，租約繼續
      ；如未申請，則出租機關視承租人為無意續租，租約終止
      。是租賃關係是否繼續，以租期屆滿前1 個月，承租人是
      否自動向出租機關申請換訂租賃契約之不確定事實，以為
      承租人是否有意續租（租賃契約關係繼續存在）之停止條
      件。本件再審原告一再主張於87年12月31日租期屆滿前1
      個月，已自動向再審被告申請換訂租約，再審被告亦自承
      再審原告於87年12月24日已自動向再審被告申請續租，並
      經本院確定判決認原承租人盧郭嬋娟曾於87年12月24日提
      出申請，有屏東縣屏東市公所88屏市財字第46554 號在卷
      可查，且再審原告於96年7 月23日辯論意旨（二）狀第2
      頁第1 至5 行亦主張：「（原審法官問：你們當初不續租
      的原因為何?） 租賃期間已經屆滿，所以租賃關係終止，
      與違建無關）」（第一審卷第137 頁倒數第8 行），故再
      審被告既自承與違建無關，而再審原告亦已於87年12月31
      日前1 個月內為續約之申請，再審被告卻不為續約，顯見
      再審被告係以不正當行為阻其條件之成就，依民法第101
      條第1 項規定，原租賃關係應繼續存在。
（三）故原確定判決，依上開所述，並就已確定「原承租人盧郭
      嬋娟於87年12月24日提出申請（換訂租約）（續租）」之
      具體事實，消極未適用民法第99條第1 項、第101 條第1
      項規定，顯然影響裁判，對再審原告不利，自有民事訴訟
      法第496 條第1 項第1 款之再審事由，自得提起本件再審
      之訴等語。並聲明：1.原確定判決廢棄。2.再審被告之訴
      駁回。3.再審訴訟費用及前審訴訟費用，均由再審被告負
      擔。
三、再審被告則以：再審原告以上開二、所述，而認兩造間之原
    租賃關係繼續存在，本院95年度屏簡字第498 號民事一審判
    決、本院96年度簡上字第38號民事二審判決，消極未適用民
    法第99條第1 項、第101 條第1 項規定，顯然影響裁判，於
    再審原告不利，自有民事訴訟法第496 條第1 項第1 款之再
    審事由云云，而提起本件再審之訴。然：
（一）按民法所謂條件，係當事人以將來客觀上不確定事實之成
      就或不成就，決定法律行為效力之發生或消滅之一種附款
      ，須出於當事人明示或默示之約定。惟兩造於85年間簽訂
      之屏東縣屏東市市有房屋租賃契約第14條約定：「本租約
      租期屆滿時，租賃關係即行終止，出租機關不另行通知，
      承租人如有意繼續使用應於租期屆滿前一個月，自動向出
      租機關申請換訂租賃契約，否則出租機關視為無意續租。
      租期屆滿後，承租人未經辦理換約續租仍為使用者，應負
      損害賠償責任，按租金計算方式繳納使用補償金，並不得
      主張民法第451 條之適用及其他異議」可知，承租人如要
      繼續租用，仍須「換訂租賃契約」，非承租人於租期屆滿
      前1 個月向出租人表示繼續使用，即發生續租效力，上開
      「如有意繼續使用應於租期屆滿前一個月，自動向出租機
      關申請換訂租賃契約」之約定，僅係承租人行使續租權利
      之時限，並非「條件」，再審原告所認有所誤會。
（二）次按民法第451 條所定出租人於租期屆滿後須即表示反對
      之意思，始生阻止續租之效力。意在防止出租人於租期屆
      滿後，明知承租人就租賃物繼續使用收益而無反對之表示
      ，過後忽又主張租賃關係消滅，使承租人陷於窘境而設，
      並非含有必須於租期屆滿時，始得表示反對之意義存在。
      故於訂約之際，訂明期滿後絕不續租，或續租應另訂契約
      者，仍難謂不發生阻止續約之效力，最高法院55年台上字
      第276 號判例參照；又租賃定有期限者，其租賃關係，於
      期限屆滿時消滅；租賃期限屆滿後，承租人仍為租賃物之
      使用、收益，而出租人不即表示反對之意思者，視為以不
      定期限繼續契約，固為民法第450 條第1 項、第451 條所
      明定。惟出租人慮及承租人取得此項默示更新之利益，於
      訂約之際，訂明期滿後，絕不續租，或續租應另訂契約或
      其他相類之情形者，仍難謂不發生阻止續約之效力，最高
      法院91年度台上字第221 號判決參照，皆明白表示出租人
      如於訂立租賃契約之際，預先表明，期滿後不再續租；或
      續約應另訂契約或與此相類之情形者，皆發生阻止續約效
      力，即縱使承租人仍然繼續使用租賃物，租約亦不因而繼
      續生效，承租人與出租人間已不再有租賃關係存在，租約
      不再更新。經查，再審被告與再審原告之被繼承人盧郭嬋
      娟於85年1 月1 日簽訂租賃契約，由盧郭嬋娟承租本件系
      爭房屋，租賃期間至87年12月31日止，有屏東縣屏東市市
      有房屋租賃契約附卷可參，上開租賃契約定有期限，且於
      契約第14條約定：「本租約租期屆滿時，租賃關係即行終
      止，出租機關不另通知，承租人如有意繼續使用，應於租
      期屆滿前一個月，自動向出租機關申請換訂租賃契約，否
      則出租機關視為無意續租」，已明白表示租期屆滿時，租
      約終止，如要續租須向出租單位申請，另訂租約，此與最
      高法院91年度台上字第221 號判決所謂「訂約之際，訂明
      期滿後，絕不續租，或續租應另訂契約或其他相類之情形
      」者相符。因而，再審被告與盧郭嬋娟之租賃契約，因期
      限屆滿而於88年1 月1 日起終止，除雙方另訂新約之外，
      縱使盧郭嬋娟繼續使用上開租賃物，亦不因此發生不定期
      租約之效力，即雙方之租賃關係並未繼續，因而，上開「
      承租人如有意繼續使用應於租期屆滿前一個月，自動向出
      租機關申請換訂租賃契約」非為民法第99條第1 項之「條
      件」甚明。
（三）綜上所陳，盧郭嬋娟於87年12月31日租期屆滿後，並未與
      再審被告另簽訂新的租賃契約，雖其於87年12月24日向再
      審被告提出申請，然盧郭嬋娟之申請已與雙方租賃契約約
      定「租期屆滿前一個月，自動向出租機關申請換訂租賃契
      約」之「一個月前」約定不合，且再審被告亦無受此拘束
      須強制與盧郭嬋娟簽訂租賃契約，況盧郭嬋娟亦未再與再
      審被告接洽另訂新的租賃契約，再審被告與盧郭嬋娟自應
      於88年1 月1 日起，就系爭房屋即未再有任何租賃契約甚
      明，而再審原告為盧郭嬋娟之繼承人，亦未與再審被告就
      系爭房屋有何租賃關係，則再審原告占有系爭房屋並無合
      法權源自明。按所有人對於無權占有或侵奪其所有物者，
      得請求返還之；對於妨害其所有權者，得請求除去之；有
      妨害其所有權之虞者，得請求防止之，民法第767 條定有
      明文。再審原告既無權占有系爭房屋，原確定判決依民法
      第767 條及第179 條之規定以「上開提出申請換訂租賃契
      約之約定不過為原承租人另行提出簽訂租約之『要約』，
      且應於系爭定期租約租期屆滿前1 個月提出，尚須待被上
      訴人 (即再審被告)表 示『承諾』，始生租賃關係，而被
      上訴人迄未為承諾之表示，故被上訴人與原承租人盧郭嬋
      娟於87年12月31日後，就系爭房屋已無租賃關係存在」，
      而判決再審原告應自系爭房屋遷離，並將房屋交還予再審
      被告，以及給付占用房屋而相當於不當得利之補償金，並
      無違誤等語資為抗辯。並聲明：1.再審之訴駁回。2.再審
      訴訟費用由再審原告負擔。
四、得心證之理由：
（一）按民事訴訟法第496 條第1 項第1 款所謂適用法規顯有錯
      誤者，係指確定裁判所適用之法規顯然不合於法律規定，
      或與司法院現尚有效及大法官會議之解釋，或最高法院尚
      有效之判例顯然違反者，或消極的不適用法規，顯然影響
      判決者而言，不包括認定事實錯誤、漏未審酌證據、取捨
      證據失當及裁判不備理由之情形在內，司法院大法官釋字
      第177 號解釋、最高法院60年台再字第170 號判例、63年
      台上字第880 號判例、69年台再字第131 號判決及80年台
      上字第1326號判決意旨固均可參照。
（二）按民法所謂條件，係當事人以將來客觀上不確定事實之成
      就或不成就，決定法律行為效力之發生或消滅之一種附款
      ，須出於當事人明示或默示之約定。經查，由系爭85年間
      簽訂之屏東縣屏東市市有房屋租賃契約第14條約定：「本
      租約租期屆滿時，租賃關係即行終止，出租機關不另行通
      知，承租人如有意繼續使用應於租期屆滿前一個月，自動
      向出租機關申請換訂租賃契約，否則出租機關視為無意續
      租。租期屆滿後，承租人未經辦理換約續租仍為使用者，
      應負損害賠償責任，按租金計算方式繳納使用補償金，並
      不得主張民法第451 條之適用及其他異議。」可知，承租
      人如要繼續租用，仍須「換訂租賃契約」，非承租人於租
      期屆滿前1 個月向出租人表示繼續使用，即當然發生續租
      效力，而此「如有意繼續使用應於租期屆滿前一個月，自
      動向出租機關申請換訂租賃契約」之約定，僅係承租人行
      使續租權利之時間限制，並非再審原告所謂之「條件」，
      故其主張再審被告係以不正當行為阻其條件之成就，依民
      法第101 條第1 項規定，原租賃關係應繼續存在，及原確
      定判決消極未適用民法第99條第1 項、第101 條第1 項規
      定，而有民事訴訟法第496 條第1 項第1 款之再審事由云
      云，均不足取。
（三）其次，再審原告之被繼承人盧郭嬋娟與再審被告所簽訂之
      上開租賃契約，已於87年12月31日屆滿，且盧郭嬋娟未於
      租約期滿前1 個月向再審被告申請續租獲准，又盧郭嬋娟
      與再審被告間就系爭房屋之租賃關係屬定期契約，再審被
      告並無一定須續租予盧郭嬋娟之義務，否則，在定期租賃
      ，只要承租人有續租之必要，出租人即有同意之義務，出
      租人將永久收不回租賃物，斯有此理？再者，再審被告出
      租系爭房屋之行為，不論係屬公法行為或私經濟行為，就
      續租與否，本於行政裁量或私法自治原則，均有另為決定
      是否續租之餘地，並非一經盧郭嬋娟申請續租，再審被告
      即須與其續租。故再審被告於租期屆滿後，經裁量決定不
      再與盧郭嬋娟續訂租約，應無違背原租約之約定，亦無違
      反誠信原則，從而，盧郭嬋娟之繼承人即再審原告與再審
      被告間，自無租賃關係存在。再審原告為系爭房屋之現占
      有人，且無合法占有使用之權源，即屬無權占有，故原確
      定判決維持第一審簡易判決，判決再審被告依民法第767
      條及第179 條之規定，請求再審原告應自系爭房屋遷離並
      交還系爭房屋，且應自95年7 月1 日起至返還系爭房屋之
      日止，按月給付再審被告新台幣6,252 元，為有理由，應
      予准許，並無不合。
五、綜上所述，再審原告主張原確定判決有前述之再審事由存在
    ，實有未合，其指摘原確定判決不當，求予廢棄改判，顯無
    理由，爰依民事訴訟法第502 條第2 項規定，不經言詞辯論
    ，逕以判決駁回之。
六、結論：本件再審之訴顯無再審理由，依民事訴訟法第502 條
    第2 項、第78條，判決如主文。
中　　華　　民　　國　　96　　年　　10　　月　　3 　　日
                  民事第一庭  審判長法　官  徐美麗
                    　              法  官  潘  快
                                    法  官  張以岳
以上正本係照原本作成。
本判決不得上訴。
                                    書記官　林志憲
中　　華　　民　　國　　96　　年　　10　　月　　3 　　日
